【裁判字號】    89,判,235
【裁判日期】    890127
【裁判案由】    新型專利異議
【裁判全文】
行  政  法  院  判  決                            八十九年度判字第二三五號
    原      告  甲○○
    被      告  經濟部智慧財產局(原經濟部中央標準局)
右當事人間因新型專利異議事件，原告不服行政院中華民國八十七年五月二十二日台
八十七訴字第二五五二三號再訴願決定，提起行政訴訟。本院判決如左︰
    主  文
原告之訴駁回。
    事  實
緣關係人林繁青於民國八十四年六月二十六日以其「真空電子燜燒鍋」申請新型專利
，經被告編為第00000000號審查，准予專利。公告期間，原告以本案結合運
用雙金屬片及記形傳熱片之技術，為一般電鍋、火鍋等電熱產品所普遍運用，而真空
傳熱、斷熱技術早見於日本酸素株式會社所生產販售之膳魔燜燒鍋（美國第五二一五
四二號專利案，下稱引證案），有違專利法第九十七條、第九十八條第一項第一款及
第二項規定，對之提起異議。經被告審查，為本案異議不成立之審定，發給（八六）
台專（判）二○一六字第一二○○四六號專利異議審定書。原告不服，循序提起行政
訴訟。茲摘敘兩造訴辯意旨於次：
原告起訴意旨略謂︰查原告於異議時已指出引證案係有關一種具內鍋、內蓋、具真空
絕緣層之外鍋、上蓋以及把手之熱絕緣烹調容器，為一般所習知的燜燒鍋。本案係將
之再與一般電鍋、火鍋常用之雙金屬片及記形傳熱片之習用技術經予簡易結合而成。
再訴願決定僅以「此種記形片之變形應用於傳熱上，其設計意匠與習知記形片之應用
技術顯有不同，尚難謂為熟習該項技術人士所易於思及及完成」為由駁回再訴願，不
能令人甘服。原告並未對再訴願決定書所指稱「難謂本案不具新穎性」之說詞有所質
疑，而係針對「本案係一般電鍋、火鍋常用之雙金屬片及記形傳熱片等組件暨引證案
之燜燒鍋組件之簡易組合，為熟習該項技術者所能輕易完成，且其對發揮燜燒鍋燜燒
功能之溫度點，如何選用在溫度點發揮作用之雙金屬片及記形傳熱片，如何控制加熱
溫度及時間等均未詳細記載，難認對燜燒功能具有增進功效」爭議。被告及訴願、再
訴願機關只以「本案使用記形傳熱片，可於電熱器停止加熱時，將導熱通路切斷，達
到提高保溫效果之目的，具增進之功效」之簡單功能性敘述，認本案符合專利要件，
對原告質疑重點，即本案之「燜燒功能具有增進功效」以材料（指雙金屬片及記形傳
熱片）選用、溫度及時間之控制至可提高鍋具保溫效果始能稱達顯然進步一節，未予
詳查，則如何能以此種組合獲准專利？又「有關記形片之應用，一般係利用金屬不同
之膨脹係數，於受熱後導致記形片之變形，本案則係將此種變形應用於傳熱上，並於
恢復為未變形時，將熱路切斷，其設計意匠與習知記形片之應用技術顯有不同」云云
，此本即記形片之功能，而現卻稱「此種變形應用於傳熱上」。但縱覽本案之說明書
內並未對記形片之材料選用（如何先在某種欲控制的溫度變形而供傳熱，以至如何恢
復為未變形等之溫度控制及時間因素之作用關係）有所揭露，僅就記形片所具上述功
能之功能性記載，並於再訴願決定書指出「本案特徵在於利用記形傳熱片達到傳熱、
切斷傳熱作用。有關材料選用、溫度及時間之控制，俱與其特徵無關」，顯有不合。
蓋有關材料選用、溫度及時間之控制等作用關係，係判斷本案能否達成其所謂技術特
徵「燜燒功能具有顯著功效」之依據，若否，本案之結合有記形傳熱片一事，乃為熟
習該項技術者所可輕易完成。若認本案乃熟習該項技術者未能輕易完成者，必當於說
明書揭露如何採用記形傳熱片及雙金屬片與燜燒鍋組件之組合，並以記形片、雙金屬
片之選用、溫度控制與時間因素之作用關係，確具顯然進步，始可謂具所稱「燜燒功
能具有顯著功效」，而非為訴願、再訴願機關代為指稱之功能性述所可達成「顯著
功效」。綜上所陳，原處分及訴願、再訴願決定均與法有違，請判決撤銷，另為異議
成立之審定，撤銷本案專利權等語。
被告答辯意旨略謂︰按新型之內容在於其形狀、構造或裝置之創作或改良，本案獲准
專利，亦因基於本案構造特徵所達成之功效增加，故認定本案准予新型專利乃是基於
法所規定之構造內容。而本案之構造特徵，在申請專利範圍已載述具體明確，且已在
本件異議審定理由中指明，本案與引證案為不同構造組合與應用技術，此亦為原告所
認同。至於有關材料選用、溫度及時間之控制等，非新型專利之規定內容，並非被告
基於專利法規定而准予本案專利之內容。況此等因素皆係生產時之技術細節，可視實
施需要而調整。原告以此等因素為本案達成顯著功效之依據，係其個人主觀臆測，無
具體明確證據以資佐證，亦與專利法准予新型專利之內容基準無涉。原告所訴已偏離
新型系爭重點，並不足採。另原告所指之電鍋、火鍋及燜燒鍋組合一節。亦已於本案
異議審定書理由指明，為與本案不同技術應用等語。
    理  由
按稱新型者，謂對物品之形狀、構造或裝置之創作或改良，為專利法第九十七條所規
定。公告中之新型，任何人認有違反專利法第九十七條至第九十九條規定而向專利專
責機關提起異議者，依同法第一百零二條第一項規定，除備具異議書外，應附具證明
文件。是被異議案有無違反專利法規定情事，依法應由異議人附具證據供查。本件關
係人林繁青於八十四年六月二十六日以其「真空電子燜燒鍋」申請新型專利，經准予
專利。公告期間，原告以本案係結合一般電鍋、火鍋等電熱產品所習用雙金屬片、記
形傳熱片之技術及引證案之真空斷熱技術，有違專利法第九十七條、第九十八條第一
項第一款及第二項規定，對之提起異議。被告以本案係包含記形傳熱片、具真空隔層
之外鍋、電熱器及溫控器，外鍋以雙層不銹鋼真空隔層焊合隔熱，使內鍋得以保持恆
溫。其特徵在於：真空隔層外鍋外層底部有一凹槽，凹槽上有一只記形傳熱片焊固，
電熱器鎖固於凹槽下，一雙金屬片呈碟弧狀，具高傳熱係數銅質散熱片呈淺碟狀，傳
熱片疊於雙金屬片上，傳熱片、雙金屬片鎖固於凹槽上，藉雙金屬記形片受熱變形，
電熱器加熱時，於真空隔層中，雙金屬記形片，將外鍋外層熱量傳至外鍋內層，電熱
器停止加熱時，記形傳熱片恢復原形，切斷導熱，使真空隔熱狀態。引證案主要係將
一內鍋裝置於真空隔層外鍋中，真空隔層外鍋上設一封蓋，封蓋中填充樹脂材料，封
蓋下方空穴頂壓一頂鈕，使內鍋蓋對內鍋具更大之封閉效果。內鍋上緣樞接一可自由
昇降之握把，真空隔層外鍋上緣亦樞接一握把，握把結合處具有一鎖定件及開口，配
合封蓋底面設有多數突出物及弧狀延板，使封蓋有效封閉內鍋中之食物，不會產生溢
洩，且便於打開使用。引證案雖設有內鍋、真空隔層外鍋、封蓋及握把之組合，但此
係屬一般習用燜燒鍋之基本型態，引證案並未揭示本案記形傳熱片、雙金屬記形片與
真空隔層外鍋之組合，與本案係屬不同之構造組合與技術運用。一般電鍋、火鍋雖運
用雙金屬片、加熱片等，但此乃一般電學上之技術原理，而本案為新型專利，當以具
體之構造內容論究比較，原告並未提示具體明確證據資料供與本案比較。本案於外鍋
底部設置凹槽，並鎖固傳熱片、雙金屬片，配合電器、溫控器、真空隔層之內、外鍋
之構造技術，可達成自行傳熱、斷熱，不必將食物另行送入燜燒鍋，具安全燜煮及易
於維修之功效，為習用燜燒鍋之改良，其功效亦非習用電鍋所能及，已具增進功效，
無違專利法第九十七條、第九十八條第一項第一款及第二項規定，乃為本案異議不成
立之審定。原告以本案係一般電鍋、火鍋常用之雙金屬片及記形傳熱片等組件暨引證
案之燜燒鍋組件之簡易組合，為熟習該項技術者所能輕易完成，且其對發揮燜燒鍋燜
燒功能之溫度點，如何選用在溫度點發揮作用之雙金屬片及記形傳熱片，如何控制加
熱溫度及時間等均未詳細記載，難認對燜燒功能具有增進功效云云。訴經經濟部訴願
決定，以引證案僅為包含內鍋、具真空絕熱之外鍋、內蓋、上蓋及手把等烹調容器（
即習知之燜燒鍋），並未揭露本案有關記形傳熱片之結構設計，難謂本案不具新穎性
。本案使用記形傳熱片，可於電熱器停止加熱時，將導熱通路切斷，達到提高保溫效
果之目的，具增進之功效。有關記形片之應用，一般係利用金屬不同之膨脹係數，於
受熱後導致記形片之變形，本案將此種變形應用於傳熱上，並於恢復為未變形時，將
熱路切斷，其設計意匠與習知記形片之應用技術顯有不同，尚難謂為熟習該項技術人
士所易於思及與完成。本案特徵在於利用記形傳熱片達到傳熱、切斷傳熱作用，有關
材料選用、溫度及時間之控制等，俱與其特徵無關，且僅為實施之技術細節，原可依
實際需要求加以決定，無庸詳予記載。本案結構特徵並未揭露於引證案，復非該習該
項技術人士所能輕易思及與完成，且具增進之功效，難謂不得申請取得新型專利，遂
駁回其訴願，再訴願決定亦同。又與訴願階段，經濟部送請國立臺灣大學所陳審查意
見相同，有該校函附審查意見書附訴願卷可稽。該校係學術機構，具專業知識，所陳
意見又未違背法令或論理原則，自得採認。原告猶執陳詞主張，洵無可採，其訴非有
理由，應予駁回。
據上論結，本件原告之訴為無理由，爰依行政訴訟法第二十六條後段，判決如主文。
中    華    民    國     八十九      年      一      月     二十七      日
                    行 政 法 院 第 一 庭
                                審 判 長 評  事      黃  綠  星
                                         評  事      藍  獻  林
                                         評  事      黃  璽  君
                                         評  事      廖  宏  明
                                         評  事      鄭  忠  仁
右  正  本  證  明  與  原  本  無  異
                                         法院書記官  邱  彰  德
中    華    民    國     八十九      年      一      月     二十七      日


司法院資訊處製作；財團法人民間司法改革基金會備份。
